臺灣花蓮地方法院民事判決　　　　　　　96年度簡上字第35號
上　訴　人　乙○○
　　　　　　　　　　　巷53號
訴訟代理人　李文平律師
被　上訴人　甲○○
訴訟代理人　曾泰源律師
上列當事人間請求拆屋還地事件，上訴人對於民國96年5月28日
本院花蓮簡易庭94年度花簡字第126號第一審判決提起上訴，本
院於民國96年10月30日言詞辯論終結，判決如下：
    主  文
上訴駁回。
第二審訴訟費用由上訴人負擔。
    事 實 及 理 由
一、原審判決駁回上訴人第一審之訴，本院審理結果，認為原判
    決認事用法並無不合，應予維持，並引用原判決所記載之事
    實及理由如附件所示。
二、上訴人聲明原判決廢棄，前開廢棄部分，並請求被上訴人應
    將坐落花蓮縣吉安鄉○○段第5459、5470地號土地（下稱系
    爭土地）上，門牌號碼花蓮縣吉安鄉○○村○○路○段953
    巷55號房屋（下稱系爭房屋）拆除，將土地返還財政部國有
    財產局，由上訴人代位受領。其陳述意旨略以：
  (一)依林務局農林航空測量所民國83年、87年及88年空照圖所示
    ，系爭土地上空無一物，被上訴人所提出之「房屋及建地連
    地上物轉讓協議書」（下稱系爭協議書）所載之土地並非系
    爭土地，系爭房屋亦不存在。至系爭房屋之門牌號碼乃係於
    78 年間被上訴人為符合台電需5戶人家始得通過申請供電之
    規定所虛設之門牌，被上訴人並無居住於系爭土地，且系爭
    土地均由上訴人自任耕作，並無違法轉租於他人之情形，故
    上訴人仍為系爭土地之承租人，訴外人國有財產局自不得片
    面終止租賃契約。又上訴人之父黃玉煌存有積蓄，並無經濟
    狀況不佳之情形，而上訴人與證人陳阿素間有訴訟糾紛，故
    其證詞並不足採，且證人簡林春妹於原審亦書立聲明書證明
    被上訴人並無交付新台幣（下同）70萬予上訴人之父黃玉煌
    ，系爭協議書亦未記載已交付款項之事實及地號，足認系爭
    協議書之不實，且有偽造或變造之情形，根本不得作為證據
    採憑。
  (二)上訴人之父黃玉煌向國有財產局承租花蓮縣吉安鄉○○段第
    5471地號土地（下稱同段5471地號土地）前，即由訴外人楊
    建基使用，此乃因花蓮縣吉安鄉公所辦理時，不慎將同段54
    71地號土地列入黃玉煌所承租之土地範圍內所致，黃玉煌及
    上訴人均無轉讓或轉租予楊建基之行為，亦不知租賃行為之
    適法性及楊建基就系爭5471地號土地是否有承租權，故依國
    有財產法第42條之規定，應由訴外人楊建基優先承租同段54
    71地號土地方為妥適等語。
三、被上訴人則否認上訴人之主張，並請求駁回上訴。其陳述意
    旨略以：系爭協議書中上訴人之父黃玉煌之簽名業經刑事警
    察局鑑定為真正，上訴人所提出之協議書並無被上訴人之印
    章，故非真正之系爭協議書，且上訴人就系爭協議書遭偽造
    或變造等非常態事實並無法舉證以實其說。又依林務局農林
    航空測量所76年及78年空照圖，系爭土地於76年間確實存在
    兩棟建物，嗣因其中一棟倒塌，於78年間尚餘一建物，且於
    78年間系爭5459、5470地號土地附近產業道路開通，互核與
    系爭房屋整編前之門牌號碼即於78年間所申請等實際情況相
    符。另上訴人所提出之空照圖乃83年後所拍攝，當時建物已
    遭颱風吹垮，系爭土地上當然沒有房子。是足認黃玉煌已將
    系爭土地違法轉讓予被上訴人占用，致系爭土地租賃契約無
    效，上訴人因繼承無效之租約而非系爭土地之承租人，自不
    得本於承租人之資格代位國有財產局請求被上訴人拆屋還地
    等語，資為抗辯。
四、本院之判斷：
  (一)就上訴人承租系爭5470地號土地部分：
    1.本件上訴人因繼承其父黃玉煌，而與國有財產局簽訂系爭
      5470地號土地之租賃契約，該契約書並包含同段5471地號
      土地，有國有耕地租賃契約書一份在卷可參（見原審卷第
      8頁）。原審並認定黃玉煌及原告就5471地號土地有未自
      任耕作情事，故全部租約（含系爭5470地號土地）歸於無
      效乙節綦詳（詳如附件所示）。
    2.上訴人上訴意旨雖主張同段5471地號土地，黃玉煌向國有
      財產局承租前已由楊建基使用，係因吉安鄉公所代辦土地
      承租時，陰錯陽差將同段5471地號土地列入前開租賃契約
      內，故黃玉煌、上訴人就同段5471地號土地並無轉讓行為
      ，嗣後上訴人也請國有財產局將同段5471地號土地租予楊
      建基，是國有財產局以此不可歸責於上訴人之事由，將上
      訴人租約終止，其終止租約不合法等語，並提出楊建基出
      具之自訴澄清證明書（見本院卷第29頁）為證。惟查：上
      訴人之父黃玉煌就同段5471地號土地與國有財產局簽訂租
      賃契約時，即認雙方就5471地號土地達成租賃之合意，黃
      玉煌即應受租賃契約之拘束，排除他人之占有並自任耕作
      ，不得因事後租賃契約其中一筆5471地號土地違反租賃契
      約之約定，而遭國有財產局認定全部租賃契約無效，即主
      張自始無承租同段5471地號土地之意。且依楊建基書立之
      自訴澄清證明書記載：「... 民國68年間，卻未知吉安鄉
      公所擅將該土地出租給黃玉煌先生，致造成黃玉煌先生在
      本人及叔父耕耘之土地上，建設魚池及種植果樹，經本人
      向其抗議，雙方乃協議以新台幣8萬元整，將黃玉煌先生
      投資魚池及果樹的成本，折價轉給本人... 」等語，顯示
      黃玉煌確實知悉其所承租者包含同段5471地號土地，並於
      其上建設魚池及種植果樹，嗣並以8萬元折價讓渡土地使
      用權予楊建基，則黃玉煌未循正當合法程序排除第三人之
      占有，或向國有財產局變更租賃契約，反以私相授與方式
      ，變價折讓土地使用權予楊建基，顯然違反租賃契約之約
      定及耕地三七五減租條例第16條第1、2項之規定，全部租
      賃契約（含系爭5470地號土地）即歸於無效而消滅。而上
      訴人本於繼承關係，繼承黃玉煌之承租權，即因原訂租約
      之不存在而失所附麗。故上訴人即非系爭5470地號土地之
      承租人，自不得本於承租人之資格代位國有財產局行使所
      有物返還請求權。上訴人前開主張，並非可採。
  (二)就上訴人承租系爭5459地號土地部分：
    1.按私文書經本人簽名、蓋章或按指印者，推定為真正，民
      事訴訟法第358條定有明文。查系爭協議書中黃玉煌之簽
      名業經內政部警政署刑事警察局鑑定為真正，有鑑定書附
      卷可稽（見原審卷第60至62頁），依前開規定，系爭協議
      書即應推定為真正，足認系爭5459地號土地之耕作權已經
      黃玉煌於82年間讓與被上訴人，顯然違反租賃契約之約定
      及耕地三七五減租條例第16條第1、2項之規定，原訂租約
      應歸於無效。上訴人嗣後本於繼承關係，繼承黃玉煌之承
      租權，即因原訂租約之不存在而失所附麗。故上訴人並非
      系爭5459地號土地之承租人，自不得本於承租人之資格代
      位國有財產局行使所有物返還請求權。
    2.上訴人雖主張協議書經偽造、變造，原審不得憑協議書作
      為判斷事實之證據等語，惟查：
      (1)上訴人主張被上訴人提出之協議書正本（即系爭協議書
        ，見原審卷第208頁，下稱甲協議書）與國有財產局提
        供予上訴人之協議書影本（見原審卷第210頁，下稱乙
        協議書）有多處不同，如乙協議書所載之檳榔樹為30棵
        ，甲協議書竟成300棵，且乙協議書其後圖示部分第9點
        記載檳榔6株為界址，甲協議書變造為16株，乙協議書
        第10點記載檳榔18株，甲協議書亦變造為48株，乙協議
        書圖示是簡畫一條線，甲協議書是打二個叉叉，故顯然
        係經變造等語，然系爭協議書既經黃玉煌本人簽名而推
        定為真正，俱如前述，上訴人就系爭協議書係經被上訴
        人偽造、變造乙節復未能舉證以實其說，自難信上訴人
        前開主張為真。況縱認系爭協議書有前開數字和圖示經
        變造，亦不影響其餘相符部分協議書文字內容之真正，
        是上訴人空言主張該協議書係經偽造、變造等語，自不
        足採。
      (2)次依證人黃陳阿素於本院96年度訴字第64號民事事件93
        年6月23日準備程序期日證述：「我是黃玉煌的太太，
        但是和乙○○沒有血緣關係，我有看過系爭讓渡協議書
        ，當時生活困難，所以就讓渡給甲○○，契約是在我家
        中寫的，當時有我、甲○○、黃玉煌、廖怡菁在場，沒
        有其他的人，70萬元是在黃玉鑵生日時，在池上拿的，
        在簽約前就拿的，契約的文字全部都是黃玉煌自己寫的
        ，圖也是他畫的，契約應該是兩份」等語、證人廖怡菁
        於本院96年度訴字第64號民事事件93年6月23日準備程
        序期日結證稱：「我認識甲○○、黃玉煌、陳阿素，我
        先認識黃玉煌，因為我喜歡靜，所以幾乎每天去那個山
        上，我有聽說系爭讓渡書，但內容不是很清楚，寫讓渡
        書時我有在場，當場並沒有看到交錢，讓渡的土地是黃
        玉煌住的土地上面，當時有我、陳阿素、黃玉煌、甲○
        ○在場，是否有其他人在場，我不記得了，當場我有看
        到黃玉煌寫契約，但是寫的內容不清楚」等語，及證人
        黃玉鑵於本院94年度訴字第54號民事事件94年6月9日言
        詞辯論期日證稱：「我不清楚系爭買賣契約，但我知道
        交錢的事，我生日那天82年7月11日原告拿70萬元現金
        給我點過，我再交給我哥哥黃玉煌點過，這是土地買賣
        的錢，黃玉煌將他山上家裡後面的土地讓渡給原告，這
        土地是國家的土地，賣的內容有包含房屋，賣的時候房
        屋是空的，我不清楚是誰的名字，我有去看過賣之前的
        房子，兩棟房屋相鄰，一棟是住家，一棟像養雞鴨的，
        二棟房子都是像茅草屋」等語，此經本院依職權調閱本
        院94年度訴字第54號民事卷宗無訛（見本院94年度訴字
        第54號卷第82至85頁、第133至137頁），亦核與被上訴
        人主張系爭土地之耕作權、房屋及地上物（即樹木）乃
        其向上訴人之父黃玉煌所購買，於82年7月11日交付70
        萬元及嗣後簽訂系爭協議書等情相符，參以系爭協議書
        所載「花蓮縣吉安鄉○○村○○路○段953巷55號房屋
        」確實坐落於系爭土地上（詳原審兩造不爭執之事實）
        及上訴人確於82年7月10日提領60萬元現金（詳94年訴
        字第54號卷第280頁玉溪地區農會客戶往來明細對帳單
        ），足認系爭協議書第2條所載之建地，即係系爭5459
        、5470地號土地，則被上訴人抗辯上訴人之父黃玉煌確
        實有讓與系爭土地耕作權予被上訴人之真意，堪信為真
        實。上訴人前開主張，洵屬無據。
  (三)本件有無當事人恆定原則適用部分：
    按訴訟繫屬中為訴訟標的之法律關係，雖移轉於第三人，於
    訴訟無影響，第三人如經訴訟之他造同意，得代當事人承當
    訴訟，民事訴訟法第254條第1項、第2項前段定有明文。本
    件上訴人固依民法第767條、第423條、第242條之規定代位
    國有財產局請求被上訴人拆屋還地，惟上訴人與國有財產局
    間之租賃契約既經本院前述認定為無效，上訴人即不具得行
    使代位權之債權人適格，而與前開法條所定為訴訟標的之法
    律關係移轉於第三人之情形有間，自無該法條之適用，是上
    訴人主張本件有當事人恆定原則之適用，應由國有財產局承
    擔訴訟等語，洵非可採。
五、綜上所述，黃玉煌與國有財產局就系爭土地簽訂之租賃契約
    ，因黃玉煌未於承租之土地上自任耕作，而全部歸於無效，
    上訴人本於繼承關係，繼承黃玉煌之承租權，亦因原訂租賃
    契約之不存在而失所依附。從而，上訴人本於系爭土地承租
    人之地位，依民法第242條、第423條、第767條之規定，請
    求被上訴人將坐落系爭土地上之系爭房屋拆除，將土地返還
    予財政部國有財產局，並由上訴人代位受領，為無理由，應
    予駁回。上訴人上訴意旨仍執陳詞，指摘原判決不當，求予
    廢棄改判，為無理由，應駁回其上訴。
六、本件事證已臻明確，兩造其餘攻擊防禦方法及舉證，無礙勝
    負判斷，爰不一一論列，併此敘明。
七、據上論結，本件上訴為無理由，依民事訴訟法第436條之1第
    3項、第449條第1項、第78條，判決如主文。
中　　華　　民　　國　　96　　年　　11　　月　　16　　日
                臺灣花蓮地方法院民事庭
                    審判長法官　湯文章
                    法    　官　鄭光婷
                    法    　官　陳燁真
以上正本係照原本作成
本判決不得上訴
中　　華　　民　　國　　96　　年　　11　　月　　16　　日
                    法院書記官　唐千惠
